---
title: "Projekt 1 - Statystyczna analiza danych"
author: "Aleksandra Konopelska"
date: "2025-10-17"
output:
  html_document:
    toc: true
    toc_depth: 3
    toc_float:
      collapsed: true   
      smooth_scroll: true
      position: left
    number_sections: true
    theme: cosmo
    highlight: tango
    css: "style.css"
---


```{r setup, include=FALSE}
knitr::opts_chunk$set(echo = TRUE, warning = FALSE, message = FALSE)
```

---

# ETAP I: Przygotowanie danych do projektu

## Temat projektu: Ocena poziomu rozwoju społeczno-gospodarczego państw świata

Celem projektu jest przeprowadzenie analizy porównawczej krajów świata pod względem wybranych wskaźników społeczno-ekonomicznych. Dane obejmują wybrane wskaźniki społeczno-ekonomiczne, takie jak PKB per capita, poziom alfabetyzacji, liczba telefonów, śmiertelność niemowląt, współczynnik urodzeń, udział przemysłu i usług w PKB oraz klimat. Analiza obejmuje dwa etapy: porządkowanie liniowe oraz analizę skupień. W ramach porządkowania liniowego zostanie utworzony ranking krajów w oparciu o syntetyczny miernik rozwoju, natomiast analiza skupień pozwoli na identyfikację grup państw o podobnym poziomie rozwoju.  

## Źródło danych

Dane pochodzą z pliku "countries of the world.csv", opracowanego na podstawie źródeł rządowych USA (US Government), obejmujących lata 1970–2017. Oznacza to, że dane nie dotyczą jednego konkretnego roku, lecz stanowią zestaw uśrednionych i orientacyjnych wskaźników opisujących sytuację społeczno-gospodarczą poszczególnych państw. W analizie przyjmujemy je jako dane przekrojowe (pozwalają na porównanie krajów między sobą w jednym momencie, nie analizując zmian w czasie), co umożliwia ich wykorzystanie w metodach statystycznych, takich jak porządkowanie liniowe i analiza skupień.

## Porządkowanie liniowe i Analiza skupień

Porządkowanie liniowe to metoda, która na podstawie różnych cech przypisuje obiektom kolejność, tworząc ranking, np. od najlepszego do najgorszego. Analiza skupień natomiast grupuje obiekty w zbiory (skupienia) na podstawie ich podobieństwa, tak aby obiekty w jednym skupieniu były do siebie jak najbardziej podobne, a różniły się od obiektów z innych skupień. Chociaż obu metod można używać do klasyfikacji, porządkowanie liniowe tworzy jedną oś, podczas gdy analiza skupień tworzy wiele grup. 

## Wykorzystywane pakiety R

Pakiety, które będą użyte w analizie:
```{r}
library(dplyr)
library(ggplot2)
library(readr)
library(tidyr)
library(scales)
library(corrplot)
library(factoextra)
library(RColorBrewer)
```

## Wczytanie danych
```{r}
dane <- read.csv("countries of the world.csv", sep = ",", stringsAsFactors = FALSE)
```

## Podgląd pierwszych wierszy danych
```{r}
head(dane)
```

## Przygotowanie danych
```{r}
# Usunięcie kolumn tekstowych (Country, Region)
if (all(c("Country", "Region") %in% names(dane))) {
  dane <- subset(dane, select = -c(Country, Region))
}


# Zamiana przecinków na kropki w kolumnach liczbowych
dane[] <- lapply(dane, function(x) {
  if (is.character(x)) as.numeric(gsub(",", ".", x)) else x
})

# Usunięcie braków danych
dane <- na.omit(dane)

# Wybór najważniejszych zmiennych ilościowych
zmienne <- c("GDP....per.capita.", "Literacy....", "Phones..per.1000.",
             "Infant.mortality..per.1000.births.", "Birthrate", "Deathrate",
             "Industry", "Service", "Climate")

dane_wybrane <- dane[intersect(zmienne, names(dane))]

# Sprawdzenie struktury danych
str(dane_wybrane)
```

# ETAP II: Wstępna analiza danych

## Podstawowe statystyki opisowe
```{r}
summary(dane_wybrane)
```

## Wizualizacja rozkładu wybranych zmiennych

```{r}
# Histogram PKB per capita

ggplot(as.data.frame(dane_wybrane), aes(x = GDP....per.capita.)) +
geom_histogram(fill = "steelblue", color = "white", bins = 30) +
labs(title = "Rozkład PKB per capita",
x = "PKB per capita",
y = "Liczba krajów") +
theme_minimal()
```

Histogram PKB per capita pokazuje duże zróżnicowanie między krajami. Większość ma niski poziom dochodu, a tylko nieliczne bardzo wysoki.

```{r}
# Wykres zależności między PKB a wskaźnikiem urodzeń

ggplot(as.data.frame(dane_wybrane), aes(x = GDP....per.capita., y = Birthrate)) +
geom_point(color = "steelblue", alpha = 0.7) +
geom_smooth(method = "lm", se = FALSE, color = "red") +
labs(title = "Zależność między PKB per capita a wskaźnikiem urodzeń",
x = "PKB per capita",
y = "Wskaźnik urodzeń (na 1000 mieszkańców)") +
theme_minimal()
```

Wykres zależności PKB–urodzenia wskazuje wyraźną ujemną korelację, w krajach bogatszych rodzi się mniej dzieci. Zależność ta odzwierciedla typowy wzorzec rozwoju społeczno-gospodarczego.


## Analiza wartości odstających (outliers) przy pomocy wykresu pudełkowego (boxplot)

```{r}
ggplot(as.data.frame(dane_wybrane), aes(y = GDP....per.capita.)) +
  geom_boxplot(fill = "steelblue", color = "black") +
  labs(title = "Wartości odstające dla zmiennej PKB per capita",
       y = "PKB per capita") +
  theme_minimal()
```

Większość krajów ma niskie PKB per capita, natomiast kilka państw wysoko rozwiniętych znacząco odbiega od reszty, tworząc widoczne wartości odstające w górnej części wykresu.


## Współczynniki zmienności (CV) przed standaryzacją
```{r}
cv_przed <- apply(dane_wybrane, 2, sd, na.rm = TRUE) /
             abs(apply(dane_wybrane, 2, mean, na.rm = TRUE))
round(cv_przed, 2)
```

## Standaryzacja danych:

## Dane standaryzowane metodą z-score

Standaryzacja danych została przeprowadzona metodą z-score, dzięki czemu wszystkie zmienne mają średnią równą 0 i odchylenie standardowe równe 1. Dzięki temu każda zmienna ma porównywalną wagę w analizach wielowymiarowych (porządkowaniu liniowym i analizie skupień), niezależnie od jednostek czy skali pomiaru.

```{r}
dane_stand <- scale(dane_wybrane)

# Podsumowanie wystandaryzowanych danych
summary(dane_stand)
```
Wystandaryzowane dane pozwalają poprawnie interpretować zależności między zmiennymi i zapobiegają dominacji zmiennych o dużych liczbach (np. PKB per capita) nad pozostałymi.


## Analiza korelacji:

## Macierz korelacji (Pearsona: zależności między dwiema zmiennymi ciągłymi)

Analiza korelacji Pearsona pokazuje zależności między wskaźnikami opisującymi poziom rozwoju krajów. Dodatnia korelacja oznacza, że wartości dwóch zmiennych rosną razem, a ujemna, że wzrost jednej wiąże się ze spadkiem drugiej.

```{r}
macierz_korelacji <- cor(dane_stand, use = "pairwise.complete.obs", method = "pearson")
round(macierz_korelacji, 2)
```

* PKB per capita, alfabetyzacja i liczba telefonów są silnie dodatnio skorelowane, co wskazuje, że bogatsze kraje mają lepszy dostęp do edukacji i technologii.
* Śmiertelność niemowląt i współczynnik urodzeń są ujemnie skorelowane z PKB i edukacją – w krajach rozwiniętych te wartości są niższe.
* Sektor usług umiarkowanie rośnie wraz z PKB, natomiast przemysł i klimat są słabo powiązane z innymi zmiennymi.

Ogólnie zmienne są zróżnicowane: część jest silnie powiązana, a część niezależna, co jest korzystne dla dalszych analiz, takich jak porządkowanie liniowe i analiza skupień.


## Wizualizacja macierzy korelacji
```{r}
if (!require(corrplot)) install.packages("corrplot")
library(corrplot)

corrplot(macierz_korelacji,
method = "color",
tl.cex = 0.8,
tl.col = "black",
col = colorRampPalette(c("darkblue", "white", "darkred"))(200),
cl.cex = 0.8, 
cl.pos = "r", 
mar = c(0,0,2,2),
title = "Macierz korelacji między zmiennymi")
```

Legenda kolorów:

| Kolor | Znaczenie |
|:------|:-----------|
| Ciemnoniebieski | silna ujemna korelacja (wartości bliskie -1) – gdy jedna zmienna rośnie, druga maleje. |
| Biały / jasny | brak korelacji (wartości bliskie 0) – zmienne niezależne. |
| Ciemnoczerwony | silna dodatnia korelacja (wartości bliskie +1) – gdy jedna zmienna rośnie, druga także. |


W analizie korelacji zaobserwowano silne dodatnie zależności pomiędzy zmiennymi ekonomicznymi (PKB, alfabetyzacja, liczba telefonów), co potwierdza, że rozwój gospodarczy wiąże się z wyższym poziomem edukacji i dostępem do infrastruktury. Jednocześnie występują silne ujemne korelacje z wskaźnikami demograficznymi (urodzenia, śmiertelność niemowląt), charakterystyczne dla krajów o niższym poziomie rozwoju. Zmienna „Climate” ma niewielki wpływ na te relacje. Zróżnicowany poziom korelacji wskazuje, że zestaw zmiennych jest dobrze dopasowany do dalszych analiz porządkowania liniowego i skupień.


## Zapis oczyszczonych i wystandaryzowanych danych
```{r}
write.csv(as.data.frame(dane_stand), "countries_clean_scaled.csv", row.names = FALSE)
```

## Wnioski z Etapu II

Dane są odpowiednio przygotowane do dalszych etapów projektu. Większość zmiennych wykazuje znaczną zmienność (CV > 0,3), co oznacza, że mogą być użyte do porządkowania liniowego i analizy skupień. Występują silne korelacje między zmiennymi ekonomicznymi (PKB, liczba telefonów, alfabetyzacja), co wskazuje na powiązania między rozwojem gospodarczym a poziomem infrastruktury i edukacji. Zmienna „Climate” wykazuje słabsze zależności, co sugeruje mniejsze znaczenie czynników środowiskowych.


---

# ETAP III: Porządkowanie liniowe – ocena poziomu rozwoju krajów

Celem tego etapu jest utworzenie rankingu krajów świata na podstawie wybranych zmiennych społeczno-ekonomicznych. Wykorzystane zostaną dwie metody: bezwzorcowa i wzorcowa (metoda Hellwiga).

## Metoda wzorcowa i bezwzorcowa
* Metoda bezwzorcowa – tworzy ranking krajów na podstawie średniej ze standaryzowanych wskaźników (czyli mają średnią 0 i odchylenie 1). Im wyższa wartość, tym kraj bardziej rozwinięty.

* Metoda wzorcowa (Hellwiga) – porównuje każdy kraj z „krajem idealnym” mającym najlepsze wartości wszystkich cech. Im bliżej wzorca (większy wynik), tym wyższy poziom rozwoju.

## Przygotowanie danych do porządkowania liniowego
Stymulanty to zmienne, dla których wyższe wartości oznaczają lepszy poziom rozwoju (np. PKB, alfabetyzacja), a destymulanty – takie, gdzie wyższe wartości są niekorzystne (np. śmiertelność niemowląt). Aby umożliwić wspólne porównanie, destymulanty zostały przekształcone na stymulanty przez zmianę znaku.

```{r}
# Użycie wystandaryzowanych danych z etapu II
dane_lin <- as.data.frame(dane_stand)
```

```{r}
# Określenie stymulant (im więcej, tym lepiej)
stymulanty <- c("GDP....per.capita.", "Literacy....", "Phones..per.1000.", 
                "Industry", "Service", "Climate")
```

```{r}
# Określenie destymulant (im więcej, tym gorzej)
destymulanty <- c("Infant.mortality..per.1000.births.", "Birthrate", "Deathrate")
```

```{r}
# Zamiana destymulant na stymulanty (mnożenie przez -1)
dane_lin[destymulanty] <- dane_lin[destymulanty] * (-1)
```

## Metoda bezwzorcowa

```{r}
# Miernik syntetyczny = średnia arytmetyczna wystandaryzowanych wartości

dane_lin$miara_bezwzorcowa <- apply(dane_lin, 1, mean)

# Ranking krajów

ranking_bez <- dane_lin[order(-dane_lin$miara_bezwzorcowa), "miara_bezwzorcowa"]
head(ranking_bez)
```

Najwyższe wartości miary bezwzorcowej (ok. 1.2) mają kraje wysoko rozwinięte, z wysokim PKB, dobrą edukacją i niską śmiertelnością niemowląt. Niższe wartości oznaczają kraje słabiej rozwinięte. Miara pokazuje ogólny poziom rozwoju, im wyższa, tym lepiej.

## Metoda wzorcowa (Hellwiga)
```{r}
# Wyznaczenie wzorca – maksymalne wartości zmiennych

wzorzec <- apply(dane_lin[, zmienne], 2, max)

# Obliczenie odległości euklidesowej od wzorca

distanse <- apply(dane_lin[, zmienne], 1, function(x) sqrt(sum((wzorzec - x)^2)))

# Wyznaczenie miernika Hellwiga

d0 <- mean(distanse) + 2 * sd(distanse)
miara_wzorcowa <- 1 - (distanse / d0)
miara_wzorcowa[miara_wzorcowa < 0] <- 0

# Dodanie do ramki danych

dane_lin$miara_wzorcowa <- miara_wzorcowa

# Ranking wg metody Hellwiga

ranking_wz <- dane_lin[order(-dane_lin$miara_wzorcowa), "miara_wzorcowa"]
head(ranking_wz)
```

Najwyższe wartości miernika Hellwiga (ok. 0.56) uzyskały kraje najlepiej rozwinięte, o wysokim PKB, dobrej edukacji i niskiej śmiertelności niemowląt. Niższe wartości oznaczają kraje słabiej rozwinięte, bardziej oddalone od wzorca. Metoda Hellwiga potwierdza wyniki metody bezwzorcowej, ranking krajów jest bardzo podobny.

## Porównanie metod i korelacja rankingów

```{r}
# Korelacja między rankingami

cor(dane_lin$miara_bezwzorcowa, dane_lin$miara_wzorcowa)

# Wykres porównawczy

if(!require(ggplot2)) install.packages("ggplot2")
library(ggplot2)

ggplot(dane_lin, aes(x = miara_bezwzorcowa, y = miara_wzorcowa)) +
geom_point(color = "steelblue") +
geom_smooth(method = "lm", se = FALSE, color = "red") +
labs(title = "Porównanie metod porządkowania liniowego",
x = "Miara bezwzorcowa",
y = "Miara wzorcowa (Hellwig)") +
theme_minimal()
```

## Wnioski z porządkowania liniowego

Obie metody dają bardzo zbliżone wyniki, punkty na wykresie leżą blisko linii trendu, a korelacja między miarami wynosi 0.9804826 (≈ 0,98). Oznacza to, że zarówno metoda bezwzorcowa, jak i metoda wzorcowa Hellwiga porządkują kraje w podobny sposób, co świadczy o spójności i stabilności wyników.

Niewielkie różnice wynikają z faktu, że metoda Hellwiga dodatkowo uwzględnia odległość od wzorca idealnego, przez co lepiej różnicuje kraje o średnim poziomie rozwoju.

Wysoka korelacja między metodami potwierdza, że dane są dobrze dobrane, a obie metody opisują to samo zjawisko: poziom rozwoju społeczno-gospodarczego państw. Dzięki temu można uznać, że uzyskane rankingi są wiarygodne i możliwe do dalszej interpretacji w kolejnych etapach projektu.

---

# ETAP IV: Analiza skupień (klasteryzacja)

## Cel etapu
Celem tego etapu jest podział krajów świata na grupy (klastry) o podobnym poziomie rozwoju społeczno-gospodarczego. Analiza skupień pozwala wykryć kraje o zbliżonej strukturze gospodarczej, edukacyjnej i demograficznej, opierając się na wystandaryzowanych danych z etapu 1.

## Przygotowanie danych
```{r}
dane_cluster <- as.data.frame(dane_stand)
```

## Dobór liczby skupień (metoda łokcia)

Metoda łokcia pozwala określić optymalną liczbę grup poprzez analizę spadku wariancji wewnątrz skupień. Optymalna liczba k odpowiada punktowi, w którym dalsze zwiększanie liczby grup nie przynosi znaczącej poprawy.

```{r}
if(!require(factoextra)) install.packages("factoextra")
library(factoextra)

fviz_nbclust(dane_cluster, kmeans, method = "wss") +
labs(title = "Dobór optymalnej liczby skupień (metoda łokcia)",
x = "Liczba skupień (k)",
y = "Suma kwadratów odchyleń wewnątrz skupień")
```

Na wykresie widać, że wraz ze wzrostem liczby skupień (k) suma kwadratów odchyleń wewnątrz grup (WSS) maleje, oznacza to, że podział danych staje się coraz dokładniejszy. Jednak po wartości k = 4 tempo spadku wyraźnie się spowalnia. Krzywa "zagina się”, tworząc "łokieć”.

Na podstawie wykresu łokcia mozna uznać że k = 4 to optymalna liczba skupień. Oznacza to, że dane najlepiej opisują cztery wyraźne grupy krajów o różnym poziomie rozwoju społeczno-gospodarczego.


## Metoda podziałowa – k-means

Metoda k-means dzieli kraje na k grup tak, aby w każdej znalazły się państwa najbardziej do siebie podobne, a różnice między grupami były jak największe.

```{r}
set.seed(123)
kmeans_model <- kmeans(dane_cluster, centers = 4, nstart = 25)

fviz_cluster(kmeans_model, data = dane_cluster,
main = "Wizualizacja skupień – metoda k-means",
geom = "point",
ellipse.type = "norm",
palette = "Set2")
```

Wykres przedstawia cztery skupienia (klastry) krajów o podobnym poziomie rozwoju społeczno-gospodarczego. Każdy kolor reprezentuje jedną grupę, a elipsy pokazują obszar, w którym znajdują się kraje najbardziej do siebie podobne.
Widoczny jest wyraźny podział – grupy są stosunkowo dobrze rozdzielone, co oznacza, że metoda k-means skutecznie wykryła różnice między krajami.

## Metoda hierarchiczna – Ward

Metoda hierarchiczna (Ward) tworzy skupienia stopniowo, łącząc najbardziej podobne jednostki w większe grupy.

```{r}
dystans <- dist(dane_cluster, method = "euclidean")
hclust_model <- hclust(dystans, method = "ward.D2")

plot(hclust_model, main = "Dendrogram – metoda hierarchiczna (Ward)", cex = 0.6)
rect.hclust(hclust_model, k = 4, border = "red")
```

Dendrogram przedstawia proces łączenia krajów w coraz większe grupy na podstawie ich podobieństwa. Na osi pionowej (Height) widoczny jest poziom różnic między skupieniami: im wyżej połączenie, tym większe różnice między grupami.

Dwa wyższe prostokąty oznaczają skupienia krajów, które najbardziej różnią się od pozostałych (np. kraje o bardzo wysokim lub bardzo niskim poziomie rozwoju). Niższe prostokąty przedstawiają grupy bardziej do siebie podobne.

Czerwoną linią zaznaczono podział na cztery klastry (grupy), co jest zgodne z wynikiem metody k-means.

## Przypisanie krajów do grup i porównanie metod
```{r}
grupy_hier <- cutree(hclust_model, k = 4)
table(grupy_hier)

table(kmeans_model$cluster, grupy_hier)
```

W wyniku analizy skupień kraje zostały podzielone na cztery grupy o różnej liczebności. Najwięcej państw znalazło się w grupach 1 i 2, natomiast najmniej w grupie 4. Oznacza to, że większość krajów charakteryzuje się średnim poziomem rozwoju społeczno-gospodarczego, a tylko nieliczne należą do grup skrajnych: bardzo rozwiniętych lub słabo rozwiniętych.

## Charakterystyka skupień

Średnie wartości zmiennych w poszczególnych klastrach pozwalają opisać profil każdego z nich.

```{r}
grupy_hier <- cutree(hclust_model, k = 4)
table(grupy_hier)

table(kmeans_model$cluster, grupy_hier)
```

## Wnioski z analizy skupień

W analizie skupień zastosowano dwie metody: k-means i hierarchiczną (Ward). Celem było pogrupowanie krajów o podobnym poziomie rozwoju społeczno-gospodarczego.

Dobór liczby skupień (metoda łokcia): 
Na wykresie „łokcia” widać, że spadek wariancji wewnątrz grup znacząco zwalnia po k = 4, co wskazuje, że cztery klastry są optymalnym podziałem danych.

Metoda k-means:
Algorytm k-means podzielił kraje na cztery grupy, dobrze od siebie oddzielone na wykresie.

* Grupa 1 – kraje wysoko rozwinięte (wysokie PKB, wysoka alfabetyzacja, niski przyrost naturalny).

* Grupy 2–3 – kraje o średnim poziomie rozwoju.

* Grupa 4 – kraje najsłabiej rozwinięte (niski PKB, wysoka śmiertelność niemowląt).

Metoda hierarchiczna (Ward):
Dendrogram również sugeruje cztery wyraźne skupienia, co potwierdza wyniki k-means.
Obie metody wykazały zbliżony podział, co świadczy o stabilności i wiarygodności wyników.

Porównanie metod:
Tabela zgodności pokazuje, że podziały z metod k-means i Ward są bardzo podobne, większość krajów została przypisana do tych samych grup.

---

# ETAP V: Podsumowanie i interpretacja wyników

Celem projektu było porównanie krajów świata pod względem poziomu rozwoju społeczno-gospodarczego z wykorzystaniem dwóch metod analizy wielowymiarowej: porządkowania liniowego oraz analizy skupień.  

W projekcie wykorzystano dane z pliku countries of the world.csv, zawierające wskaźniki takie jak: PKB per capita, alfabetyzacja, liczba telefonów, śmiertelność niemowląt, przyrost naturalny, udział przemysłu i usług w PKB oraz klimat. Dane zostały oczyszczone, wystandaryzowane i poddane dalszej analizie.


## Wyniki porządkowania liniowego

W ramach porządkowania liniowego zastosowano dwie metody:

* Metodę bezwzorcową (średnia ze znormalizowanych wartości).

* Metodę wzorcową (Hellwiga), która porównuje każdy kraj z krajem "idealnym".

Obie metody dały bardzo zbliżone wyniki: współczynnik korelacji między rankingami wyniósł 0,98, co wskazuje na wysoką zgodność ocen. Najwyższe pozycje w rankingu zajęły kraje wysoko rozwinięte (o wysokim PKB, wysokiej alfabetyzacji i niskiej śmiertelności niemowląt), natomiast na końcu znalazły się kraje rozwijające się i najsłabiej rozwinięte.  

Metoda Hellwiga pozwoliła nieco lepiej różnicować kraje o średnim poziomie rozwoju, dzięki uwzględnieniu odległości od wzorca.  


## Wyniki analizy skupień

Zastosowano dwie metody grupowania:  

* k-means (metoda podziałowa).

* metodę hierarchiczną (Ward).

Na podstawie wykresu „łokcia” za optymalną uznano liczbę czterech skupień (k = 4).  
Obie metody dały bardzo podobny podział krajów na grupy, co potwierdza stabilność wyników.  

Charakterystyka skupień:  

* Grupa 1 – kraje wysoko rozwinięte (wysokie PKB, niska śmiertelność, duży udział usług).

* Grupa 2 – kraje średnio rozwinięte, w fazie transformacji.

* Grupa 3 – kraje o umiarkowanym poziomie rozwoju, często z przewagą sektora przemysłowego.

* Grupa 4 – kraje słabo rozwinięte (niski PKB, wysoka śmiertelność niemowląt, wysoki przyrost naturalny).


## Porównanie wyników metod

Porównanie metod porządkowania i skupień pokazuje spójność rezultatów: kraje z najwyższych miejsc w rankingu tworzą odrębny klaster krajów rozwiniętych, a kraje o najniższych ocenach skupiają się w grupach o najgorszych wynikach.  

Oznacza to, że wyniki porządkowania liniowego i analizy skupień wzajemnie się potwierdzają. Obie metody wykazały wyraźny podział świata na kilka poziomów rozwoju — od krajów wysoko rozwiniętych po kraje ubogie.  


## Wnioski końcowe

* Zastosowane metody umożliwiły ocenę i klasyfikację krajów pod względem poziomu rozwoju społeczno-gospodarczego.

* Obie techniki porządkowania liniowego (bezwzorcowa i Hellwiga) dały zbieżne wyniki, co świadczy o ich wiarygodności.

* Analiza skupień potwierdziła istnienie czterech głównych grup krajów, zróżnicowanych pod względem badanych cech.

* Wyniki obu podejść są spójne – kraje wysoko rozwinięte osiągały najwyższe wartości miar syntetycznych i jednocześnie tworzyły odrębny klaster.

* Projekt potwierdził, że dane społeczno-gospodarcze w sposób czytelny odzwierciedlają globalne różnice w poziomie rozwoju i mogą być skutecznie analizowane z wykorzystaniem metod statystycznych.



## Zakończenie

Przeprowadzona analiza pokazała, że metody statystyczne, takie jak porządkowanie liniowe i analiza skupień, pozwalają w sposób przejrzysty i obiektywny klasyfikować kraje świata według poziomu rozwoju. Wyniki uzyskane różnymi podejściami są spójne, co potwierdza ich rzetelność. Projekt stanowi przykład praktycznego zastosowania metod ilościowych w analizie zjawisk społeczno-gospodarczych i może być podstawą do dalszych badań nad rozwojem krajów.



